【裁判字號】    97,訴,2129
【裁判日期】    970930
【裁判案由】    毒品危害防制條例
【裁判全文】
臺灣板橋地方法院刑事判決              97年度訴字第2129號
公  訴  人  臺灣板橋地方法院檢察署檢察官
被      告  丙○○
上列被告因毒品危害防制條例案件，經檢察官提起公訴（97年度
毒偵字第2591、3541號），本院判決如下：
    主  文
丙○○施用第一級毒品，累犯，處有期徒刑壹年。扣案之注射針
筒壹支沒收。
被訴於民國九十七年三月十二日採尿前回溯二十六小時內施用第
一級毒品部分，無罪。
    事  實
一、丙○○有違反麻醉藥品管理條例、槍砲彈藥刀械管制條例及
    毒品危害防制條例等前科。前因施用毒品案件，經本院以91
    年度毒聲字第474 號裁定送觀察、勒戒後，認有繼續施用毒
    品之傾向，而經本院以91年度毒聲字第749 號裁定令入戒治
    處所施以強制戒治，後因戒治成效良好，再經本院以91年度
    毒聲字第2360號裁定停止戒治，所餘戒治期間付保護管束，
    嗣於民國92年3 月7 日戒治期滿執行完畢，並由臺灣板橋地
    方法院檢察署檢察官以92年度戒毒偵字第155 號為不起訴處
    分確定。丙○○復因施用第一級毒品案件，經本院以93年度
    訴字第1657號刑事判決判處有期徒刑十月確定；因竊盜案件
    ，經本院以94年度簡字第3113號刑事簡易判決判處有期徒刑
    五月確定；及因詐欺案件，經本院以95年度易字第1524號刑
    事判決判處有期徒刑六月確定。上開三案先經本院以95年度
    聲字第3694號裁定應執行有期徒刑一年七月確定。丙○○另
    又因施用毒品案件，經本院以94年度訴字第2194號刑事判決
    判處有期徒刑十月確定，前開案件接續執行後，先於96年5
    月31日縮短刑期假釋出監。後該假釋雖嗣經撤銷，惟因前揭
    本院95年度聲字第3694號所定執行刑之三案另經本院以96年
    度聲減字第7784號裁定各減其刑期二分之一後，定應執行刑
    為有期徒刑九月又十五日確定，是其上開刑期即均已執行完
    畢而無須再予執行。
二、詎丙○○仍不知悔改，於上開有期徒刑及強制戒治執行完畢
    後五年內，復基於施用第一級毒品海洛因（下稱海洛因）之
    犯意，於97年3 月4 日下午4 時許，在臺北縣三峽鎮○○路
    某處，以將海洛因粉末摻水稀釋後，再以針筒注入體內之方
    式，非法施用海洛因一次。嗣於同日下午5 時許，在警在上
    開三峽鎮○○路166 號前查獲，並扣得其所有之注射針筒一
    支。
三、案經臺北縣政府警察局三峽分局報請臺灣板橋地方法院檢察
    署檢察官偵查起訴。
    理  由
壹、有罪部分：
一、前揭事實業據被告丙○○於警詢、偵查及本院審理中均供承
    不諱，而其於上開時、地為警查獲後，經警採集尿液送臺灣
    檢驗科技股份有限公司以EIA 酵素免疫分析法初步檢驗、及
    以GC/MS 氣相層析質譜儀法確認檢驗結果，確呈鴉片類（嗎
    啡）陽性反應乙節，亦有該公司97年3 月21日編號CH/2008/
    30228 號濫用藥物檢驗報告、姓名對照表各一份附卷可稽，
    並有施用毒品之器具注射針筒一支扣案可資佐證，被告之自
    白既有上開證據足資補強，應堪信為真實。據此，本案事證
    明確，被告犯行堪以認定。
二、被告前因施用毒品案件，經本院以91年度毒聲字第474 號裁
    定送觀察、勒戒後，認有繼續施用毒品之傾向，而經本院以
    91年度毒聲字第749 號裁定令入戒治處所施以強制戒治，後
    因戒治成效良好，再經本院以91年度毒聲字第2360號裁定停
    止戒治，所餘戒治期間付保護管束，嗣於92年3 月7 日戒治
    期滿執行完畢，並由臺灣板橋地方法院檢察署檢察官以92年
    度戒毒偵字第155 號為不起訴處分確定等情，有臺灣高等法
    院被告前案紀錄表一份在卷可參，其再犯本件施用第一級毒
    品之罪，係於強制戒治執行完畢後五年內再犯該條例第10條
    第1 項之罪，依毒品危害防制條例第23條第2 項規定，應逕
    予論罪科刑。
三、論罪科刑部分：
(一)按海洛因為毒品危害防制條例第2 條第2 項第1 款所定之第
    一級毒品，故核被告所為，係犯上開條例第10條第1 項之施
    用第一級毒品罪。被告為施用第一級毒品海洛因而持有之行
    為，為其施用之高度行為所吸收而不另論罪。
(二)被告前因施用第一級毒品案件，經本院以93年度訴字第1657
    號刑事判決判處有期徒刑十月確定；因竊盜案件，經本院以
    94年度簡字第3113號刑事簡易判決判處有期徒刑五月確定；
    及因詐欺案件，經本院以95年度易字第1524號刑事判決判處
    有期徒刑六月確定。上開三案先經本院以95年度聲字第3694
    號裁定應執行有期徒刑一年七月確定。被告另又因施用毒品
    案件，經本院以94年度訴字第2194號刑事判決判處有期徒刑
    十月確定。前開案件接續執行後，先於96年5 月31日縮短刑
    期假釋出監，後該假釋雖經撤銷，惟因前揭本院95年度聲字
    第3694號所定執行刑之三案另經本院以96年度聲減字第7784
    號裁定各減其刑期二分之一後，定應執行刑為有期徒刑九月
    又十五日確定，是其上開刑期即均已執行完畢而無須再予執
    行乙節，有上開被告前案紀錄表一份在卷可按，其受有期徒
    刑執行完畢後五年內，故意再犯本件有期徒刑以上之罪，為
    累犯，應依刑法第47條第1 項之規定加重其刑。
(三)本院爰審酌被告前已有因施用毒品經強制戒治及論罪科刑之
    紀錄，業如前述，竟仍再犯本件施用毒品之犯行，顯見其悔
    意不深，遠離毒品之意志薄弱，惟其施用毒品係自戕行為，
    對他人法益尚無具體危害，及其施用毒品之動機、犯罪後坦
    承犯行之態度等一切情狀，認檢察官具體求刑有期徒刑一年
    二月稍屬過重，依法量處如主文所示之刑，以示懲儆。
(四)扣案之注射針筒一支均係被告所有供為本件施用毒品犯行所
    用之物，業據其供承在卷，爰併依刑法第38條第1 項第2 款
    之規定併予宣告沒收之。
貳、無罪部分：
一、公訴意旨另以：被告於97年3 月12日為警採尿前26小時內之
    某時，在不詳處有亦有施用海洛因一次之行為，嗣於同年3
    月12日中午12時15分許，在臺北縣樹林市○○街○段283 號
    即樹林分局偵查隊，自願配合警方採尿檢驗，驗尿結果呈鴉
    片類陽性反應，而悉上情。因認被告此部分所為，亦係涉犯
    毒品危害防制條例第10條第1 項之施用第一級毒品罪等語。
二、按犯罪事實應依證據認定之，無證據不得認定犯罪事實；又
    不能證明被告犯罪者，即應諭知無罪之判決，刑事訴訟法第
    154 條第2 項、第301 條第1 項分別定有明文。次按被告或
    共犯之自白，不得作為有罪判決之唯一證據，仍應調查其他
    必要之證據，以察其是否與事實相符，刑事訴訟法第156 條
    第2 項亦有所規定。又上開規定之立法目的乃欲以補強證據
    擔保自白之真實性；亦即以補強證據之存在，藉之限制自白
    在證據上之價值。而所謂補強證據，則指除該自白本身外，
    其他足資以證明自白之犯罪事實確具有相當程度真實性之證
    據而言。雖其所補強者，非以事實之全部為必要，但亦須因
    補強證據與自白之相互利用，而足使犯罪事實獲得確信者，
    始足當之，最高法院74年台覆字第10號判例意旨復可參照。
三、本件公訴意旨認被告此部分亦涉有上開施用第一級毒品罪嫌
    ，無非係以卷附驗尿報告及被告之自白為其主要論據。訊據
    被告固坦承此次為警查獲前在97年3 月10日有施用海洛因之
    行為，惟辯稱：為警查獲時伊並非現行犯，亦未持有毒品或
    相關施用器具，警方亦非因其為毒品列管人口而要求採尿，
    伊身上並攜有證件，警方本來就認識伊，並無盤查身分之必
    要，是警方僅因其有施用毒品之前科，即將伊帶往警局驗尿
    ，程序並不合法等語。
四、經查：
(一)證人即查獲警員甲○○於本院審理中業已證稱97年3 月12日
    當日係據報前往查獲證人乙○○身上有注射針筒，而當時被
    告在不遠處張望，故上前盤查，發現被告手臂上有注射針筒
    （孔）的痕跡，前科蠻多，且未帶證件，遂將被告帶回警局
    查驗身分，並非因被告為毒品列管人口等語（參見本院97年
    8 月5 日審判筆錄第3 、4 頁），除被告有無攜帶證件部分
    外，其他查獲經過核與被告及證人乙○○於本院審理中所述
    相符。亦即警方係先因被告未攜帶證件為由，為確認身分而
    將被告帶回警局，之後便對被告採集尿液。
(二)惟被告辯稱當時其身上確有攜帶證件等情，核與證人乙○○
    於本院審理中所為之證述相符，而經本院當庭勘驗警詢錄音
    帶結果，關於被告到警局之原因部分，警員僅提及因為被告
    主動告知毒品前科很多，所以當時請被告過來，並未提到未
    帶證件等語（參見本院97年9 月9 日審判筆錄第7 頁）。且
    一般警方為防止未帶證件者假冒身分，多會照相及按捺指印
    ，然本件警方卻未有上開舉動，已與常情有違。況警方係於
    臺北縣三峽鎮○○路44巷3 號前查獲被告乙節，業已於警詢
    筆錄中載明，而被告係居住於上開三樹路44巷38號，相距不
    遠，在同一條街上，若果真未隨身攜帶證件，警方既僅係盤
    查確認身分，而非逕認被告有犯罪嫌疑，則陪同被告回家拿
    取即可，又何須硬要被告至警局製作筆錄採尿？是被告是否
    果因未帶證件而遭警方帶回，已令人存疑。更遑論被告既然
    確有施用毒品，對於警方自係避之唯恐不及，警方既未於其
    身上查獲可疑物品，被告豈有可能自找麻煩主動告知毒品前
    科很多而至警局採尿？從而被告稱警方係因其有毒品前科，
    方強迫伊到警局採尿等語，衡情似非無據。
(三)至關於被告是否在警局中同意採尿部分，經本院當庭勘驗被
    告警詢錄音帶結果，僅係警員問被告等會要採尿叫被告自己
    封，被告說好（參見上開本院審判筆錄第8 頁），可徵警員
    係直接要求被告解尿，而非先明確詢問被告是否同意採尿後
    才要被告解尿。且本件既難認被告係出於自由意志到警局，
    則其必定係在承受一定之心理壓力之下接受警方製作筆錄，
    未必知悉自己可以不同意採尿，亦未必敢違逆警員之意思拒
    絕採尿，是被告在警方要求採尿時覆稱「好」，充其量僅能
    認被告係被動地順從警方之指示解尿，不能以此即認被告具
    有同意採尿之意思甚明。此外，卷內復無其他被告同意採尿
    之書面文件，是本件實難逕認被告係出於自由意志而同意採
    尿。
(四)再者，被告當場並未經警方查獲任何毒品或施用毒品之器具
    ，亦非現行犯，而被告既有毒品前科，手上有針孔亦不足為
    奇，是依當時情況，顯難認有合理根據或有相當理由，可認
    被告有施用毒品之嫌疑，警方亦僅係為盤查身分而要求被告
    至警局，業如前述，並非拘提或逮捕被告，是本件警方亦無
    從依刑事訴訟法第205 條之2 規定強制採集被告之尿液，附
    此敘明。
(五)準此，本件既難認警方帶同被告至警局及採集被告尿液係符
    合法定程序或得被告之同意為之，則此次被告所採集之尿液
    及因此衍生之尿液檢驗報告即不得作為認定被告犯罪之證據
    。此外，被告所涉犯之施用第一級毒品罪，本質上屬自戕行
    為，對他人法益尚無直接具體危害，被告既有多項毒品前科
    ，且因犯施用毒品案件執行完畢未滿兩年，警方本可依毒品
    危害防制條例第25條之規定通知被告到場採尿，或報請檢察
    官、法院許可後強制採尿，或在拘提、逮捕被告時，依上開
    刑事訴訟法第205 條之2 規定強制採尿，詎警方在無特殊事
    由下，竟未依法定程序偵查、蒐證，故就本案而言，實不宜
    援引刑事訴訟法第158 條之4 規定就上開被告所採集之尿液
    及因此衍生之尿液檢驗報告賦予證據能力，否則不啻使警方
    日後再查緝此類犯罪時，對於便宜行事之作風，有恃無恐，
    而有礙人權之保障，並使上開採尿程序之相關法律規定形同
    具文。
五、綜上所述，本件被告雖坦承97年3 月10日有施用海洛因之行
    為，然因被告所採集之尿液及因此所衍生之尿液檢驗報告均
    無證據能力，業如前述，是本件除被告上開自白外，別無其
    他證據可資佐證，依刑事訴訟法第156 條第2 項之規定，即
    難認有足夠之積極證據可資證明被告確有公訴意旨此部分所
    指施用第一級毒品之犯行，揆諸前揭法條及判例意旨，被告
    此部分之犯罪尚屬不能證明，依法自應就此部分諭知無罪之
    判決。
據上論斷，應依刑事訴訟法第299 條第1 項前段、第301 條第1
項，毒品危害防制條例第10條第1 項，刑法第11條前段、第47條
第1 項、第38條第1 項第2 款，判決如主文。
本案經檢察官吳宗光到庭執行職務。
中    華    民    國    97    年    9     月    30    日
                  刑事第十四庭  審判長法  官 李幼妃
                                      法  官 鄭燕璘
                                      法  官 張紹省
以上正本證明與原本無異。
如不服本判決應於送達後十日內向本院提出上訴狀。
                                書記官 周雅玲
中    華    民    國    97    年    10    月    3     日
附錄本案論罪科刑法條全文：
毒品危害防制條例第10條第1項
施用第一級毒品者，處六月以上五年以下有期徒刑。


司法院資訊處製作；財團法人民間司法改革基金會備份。
